【裁判字號】    99,易,292
【裁判日期】    990506
【裁判案由】    重利
【裁判全文】
臺灣高雄地方法院刑事判決               99年度易字第292號
公  訴  人  臺灣高雄地方法院檢察署檢察官
被      告  戊○○
選任辯護人  賴玉山律師
            邱佩芳律師
被      告  乙○○
上列被告等因重利案件，經檢察官提起公訴（98年度偵字第
22585 號），本院判決如下：
    主  文
戊○○幫助犯重利罪，處拘役肆拾日，如易科罰金，以新臺幣壹
仟元折算壹日。
乙○○共同犯重利罪，處拘役伍拾日，如易科罰金，以新臺幣壹
仟元折算壹日。
    事  實
一、戊○○明知依一般社會生活之通常經驗，本可預見提供其申
    請之電話號碼予他人使用，可能幫助不詳犯罪集團作為犯罪
    之用，竟仍不違背其本意，基於幫助重利之不確定故意，於
    民國98年2 月17日至同月28日間某時，在不詳地點，將其向
    家樂福電信股份有限公司（下稱家樂福電信）十全門市申辦
    之0000000000號行動電話門號交付與不詳人士及其所屬之不
    詳犯罪集團作為從事重利之聯絡工具使用。
二、乙○○綽號「小明」，自98年2 月間起，受僱於真實姓名年
    籍不詳、綽號「李先生」之成年男子，與「李先生」共同基
    於重利之犯意聯絡，由「李先生」提供資金貸予借款人，乙○○協助「李先生」向借款人收取利息及催討債務，並藉由
    在報紙刊登小額借款廣告之方式吸引需求資金者向渠等借款
    。甲○○因有向地下錢莊借錢，利滾利無法繳納，需款孔急
    ，於98年2 月28日見報紙小額借款之廣告，遂撥打廣告上刊
    載之聯絡電話與「李先生」聯絡，相約於同日某時在高雄市
    三民區尖美百貨大樓附近某咖啡廳見面，乙○○亦應「李先
    生」之通知前往該處，「李先生」及乙○○共同基於乘他人
    急迫貸以金錢，而取得與原本顯不相當重利之犯意聯絡，乘
    甲○○需款孔急之際，貸款新臺幣（下同）3 萬元予甲○○
    （扣除借款手續費2000元及第1 期利息後，甲○○實拿2 萬
    3000元），約定每14天為1 期，每期利息5000元，同時要求
    甲○○簽發面額3 萬元本票1 張，及提供國民身分證、軍人
    身分證影本各1 份、個人住處樓下大門、自宅大門之鑰匙各
    1 付作為借款之擔保，以此方式取得與原本顯不相當之重利
    。席間「李先生」告知甲○○其聯絡電話為0000000000號（
    申辦人為戊○○），甲○○事後撥打該門號給「李先生」，
    詢問到期後之繳款方式，後續乙○○依「李先生」之指示向
    甲○○收取利息，收款之時間、地點則由甲○○撥打乙○○
    使用之0000000000號電話聯繫。甲○○先後於98年3 月12日
    前後、3 月底某日、4 月12日、4 月24日、5 月下旬某日共
    5 次繳交利息，除第1 次由甲○○親自交付外，其餘委託其
    兄李正穎在其位於高雄縣鳳山市○○路101 之1 號住處附近
    代為交付利息給乙○○，最後1 次給付之利息金額為4 千元
    。嗣因甲○○無力支付利息，報警偵辦而循線查悉上情。
三、案經高雄市政府警察局苓雅分局報請臺灣高雄地方法院檢察
    署檢察官偵查起訴。
    理  由
壹、程序方面（證據能力之判斷）：
一、依刑事訴訟法第158 條之3 規定，證人依法應具結而未具結
    者，其證言不得作為證據。證人丁○○於偵查中之陳述，經
    遍查本件偵查卷宗（98年度偵字第22585 號偵查卷宗），並
    無結文在卷，顯未具結，則依上開規定，應認證人丁○○於
    偵查中之陳述無證據能力。
二、按被告以外之人（包括證人、鑑定人、告訴人、被害人及共
    同被告等）於審判外之陳述雖不符刑事訴訟法第159 條之1
    至之4 等4 條之規定，而經當事人於審判程式同意作為證據
    ，法院審酌該言詞陳述或書面陳述作成時之情況，認為適當
    者，亦得為證據；當事人、代理人或辯護人於法院調查證據
    時，知有刑事訴訟法第159 條第1 項不得為證據之情形，而
    未於言詞辯論終結前聲明異議者，視為有前項之同意，同法
    第159 條之5 定有明文。查本判決所引用之證據資料屬於被
    告以外之人於審判外之言詞、書面陳述者，均經本院於調查
    證據程序逐一提示並告以要旨，檢察官、被告及辯護人均未
    於言詞辯論終結前聲明異議，本院審酌上開證據作成時之情
    況，無不當取供或違反自由意志而陳述等情形，且均與本案
    待證事實具有關聯性，認為以之作為本案之證據亦屬適當，
    依刑事訴訟法第159 條之5 規定，應有證據能力。
貳、實體方面：
一、被告乙○○部分：
  (一)訊據被告乙○○固不否認有受僱於「李先生」，98年2 月28
    日被害人甲○○在尖美百貨附近咖啡廳向「李先生」借錢時
    ，「李先生」有叫伊過去，之後依照「李先生」指示，與甲○○聯絡，約定時間收取利息等情，惟矢口否認有何重利犯
    行，辯稱：伊聽不懂甲○○和「李先生」他們在談什麼事，
    「李先生」有交代伊與甲○○聯絡，約定時間、地點拿錢，
    但伊不知道那是什麼錢云云。
  (二)惟查：
  1.被害人甲○○因有向地下錢莊借錢，利滾利無法繳納，需款
    孔急，於98年2 月28日見報紙小額借款廣告，遂撥打廣告上
    刊載之聯絡電話與「李先生」聯絡，相約於同日某時在高雄
    市三民區尖美百貨大樓附近某咖啡廳見面，甲○○與「李先
    生」洽談借款之過程，綽號「小明」之被告乙○○均有在場
    ，當日甲○○向「李先生」借款3 萬元（扣除借款手續費20
    00元及第1 期利息後，實拿2 萬3000元），約定每14天為1
    期，每期利息5000元，「李先生」同時要求甲○○簽發面額
    3 萬元本票1 張，及交付國民身分證、軍人身分證影本各1
    份、個人住處樓下大門、自宅大門之鑰匙各1 付作為借款之
    擔保，後續即由甲○○撥打被告乙○○使用之0000000000號
    電話聯絡交付利息之時間、地點，甲○○先後於98年3 月12
    日前後、3 月底某日、4 月12日、4 月24日、5 月下旬某日
    5 次繳交利息，除第1 次由甲○○親自交付外，其餘委託其
    兄李正穎在其位於高雄縣鳳山市○○路101 之1 號住處附近
    代為交付利息給被告乙○○，最後1 次給付之利息金額為4
    千元等情，業據證人甲○○於警詢、本院審理時及證人李政
    穎於警詢時證述在卷（見臺灣高雄地方法院檢察署98年度偵
    字第22585 號偵查卷宗《下稱偵查卷》第15至17、21至24頁
    、本院99年度易字第292 號卷《下稱本院易字卷》第47至52
    頁），被告乙○○於警詢、偵查及本院亦供稱：98年2 月28
    日甲○○在尖美百貨大樓附近之咖啡廳向「李先生」借錢時
    ，伊有在場，是「李先生」打電話叫伊過去，伊有聽到他們
    在談貸款之事，當天「李先生」有拿現金給甲○○，伊有看
    到當天甲○○質押之證件、本票、鑰匙等物，之後伊有去向
    甲○○收取利息，收取利息之時間、地點是甲○○與伊聯絡
    時告訴伊的；伊有看過甲○○2 、3 次，伊依照「李先生」
    指示，每隔半個月向甲○○收取5 千元，伊向甲○○收過1
    次5 千元，向甲○○之兄李政穎處收取得3 次利息，2 次5
    千元、1 次4 千元，利息是2 個星期收1 次等語（見偵查卷
    第7 至9 、40至41頁、本院易字卷第61至62頁），上開事實
    堪以認定。
  2.刑法上重利罪係以「乘他人急迫、輕率或無經驗貸以金錢或
    其他物品，而取得與原本顯不相當之重利」為其構成要件，
    其中「急迫」、「輕率」或「無經驗」乃屬構成要件之列舉
    ，只要借款人有其中一種情形，即符合構成要件。本案被害
    人甲○○係因有向地下錢莊借錢，利滾利無法繳納，當時有
    急用，只好向「李先生」借錢乙節，業據證人甲○○於本院
    證述在卷（見本院易字卷第51頁），顯係出於「急迫」而向
    「李先生」借貸，被告戊○○之辯護人辯稱甲○○係向多人
    借款，並非無經驗，不符合重利罪之構成要件云云，顯有誤
    會。又被害人甲○○於98年2 月28日向「李先生」借款3 萬
    元，扣除手續費2 千元，再預扣第1 期利息5 千元，實際收
    受2 萬3 千元，雙方約定之利息為14天5 千元，折合月息約
    35.7％，年息逾428 ％，高於民法第205 條所定最高約定利
    率週年百分之20逾20倍以上，顯屬重利。
  3.按共同實施犯罪行為之人，在合同意思範圍以內，各自分擔
    犯罪行為之一部，相互利用他人之行為，以達其犯罪之目的
    者，即應對於全部所發生之結果，共同負責（最高法院28年
    上字第3110號判例意旨參照）。被告乙○○於98年2 月間，
    看報紙應徵工作，受僱於「李先生」，「李先生」交給被告
    乙○○0000000000行動電話門號卡作為聯絡之用，被告乙○○即依「李先生」以電話指示之時間、地點向借款人取款，
    每收款2 、3 趟之後，「李先生」會給被告乙○○500 元作
    為酬勞，並會每隔2 、3 天至高雄市楠梓區○○○路橋下被
    告乙○○工作之檳榔攤附近向被告乙○○收取其代他向借款
    人收得之本金或利息等情，業據被告乙○○於警詢及本院審
    理時供述在卷（見偵查卷第7 至9 頁、本院卷第62至63頁）
    。本件出資借款予被害人甲○○之人，固係「李先生」，惟
    98年2 月28日被害人甲○○與「李先生」相約在高雄市三民
    區尖美百貨大樓附近某咖啡廳洽談過程中，被告乙○○亦有
    到場，並與「李先生」及甲○○同桌討論借款事宜，被告乙○○知悉甲○○向「李先生」借錢之事，之後甲○○均是與
    被告乙○○聯絡約定交付利息之時間、地點，由被告乙○○
    向甲○○收款等情，業據證人甲○○於本院證述在卷（見本
    院易字卷第47至52頁），被告乙○○亦於本院供稱：98年2
    月28日甲○○在尖美百貨大樓附近某咖啡廳向「李先生」借
    錢時，伊有在場，是「李先生」打電話叫伊過去，伊有聽到
    他們在談貸款之事，有看到甲○○質押之證件、本票、鑰匙
    等物，「李先生」交代伊與甲○○聯絡，約定時間地點拿錢
    ，之後「李先生」至高雄市楠梓區○○○路橋下檳榔攤向伊
    拿錢，伊向甲○○收取利息4 至5次 等語（見本院易字卷第
    61至63頁），足見被告乙○○明知甲○○向「李先生」借款
    ，其依「李先生」指示向甲○○收取利息，所為已參與重利
    行為之分擔，而達成重利罪之犯罪構成要件行為，應負共同
    正犯之罪責。被告乙○○辯稱「李先生」叫伊去收錢，伊就
    去收，伊不知道那是什麼錢云云，顯示事後卸責之詞，不足
    採信。
  (三)從而，被告乙○○共同犯重利罪之事證明確，其犯行堪以認
    定，應依法論科。
二、被告戊○○部分：
  (一)訊據被告戊○○矢口否認有何幫助重利犯行，辯稱：伊未至
    家樂福電信十全門市申辦行動電話，伊不認識綽號「李先生
    」經營高利貸放款之人，伊未幫助重利云云。
  (二)經查：
  1.行動電話門號0000000000號，係「李先生」借款3 萬元予證
    人甲○○時所使用之聯絡電話乙節，業據證人甲○○於本院
    證述：當時報紙刊登的是市內電話，0000000000電話是「李
    先生」與伊見面之後留給伊的，伊有撥打該門號給「李先生
    」，問他到期之後如何繳款等語（見本院易字卷第51至52頁
    ），可知門號0000000000確係「李先生」為重利行為所使用
    之聯絡工具。
  2.行動電話門號0000000000號之申請人為被告戊○○，於98年
    2 月17日至家樂福電信十全門市申辦之事實，有家樂福電信
    門號申請書、被告戊○○之身分證及健保卡正、反面影本各
    1 份附卷為憑（見偵查卷第47至48頁）。被告戊○○固辯稱
    ：伊未至家樂福電信十全門市申請上開門號云云。惟查：
    (1)核對家樂福電信申請書所載，門號0000000000申請書所載
      ，申請人為「戊○○」，年籍資料均與被告戊○○相符，
      有家樂福電信門號申請書及法務部戶役政連結作業系統個
      人基本資料查詢結果各1 紙在卷為憑（見偵查卷第47頁、
      本院易字卷第8 頁）。上開申請書所附之「戊○○」身分
      證、健保卡影本（見偵查卷第48頁），與被告戊○○於偵
      查中提出之身分證、健保卡正本（已影印附卷）均一致（
      見偵查卷第14、43頁）。又依證人即家樂福電信十全門市
      承辦人員丁○○於本院證稱：伊在家樂福十全門市負責販
      賣家電與家樂福電信行動電話門號，伊是本件0000000000
      門號之銷售人員，98年2 月17日申辦0000000000門號之人
      ，因時間已久，賣場客人較多，伊已無印象；當天應是申
      請人有持身分證及健保卡正本辦理，本件門號申請書所附
      之身分證與健保卡影本是伊當天影印的；伊公司辦理門號
      不接受委託代辦，一定要申請人本人親自持證件到場申辦
      ，不接受持證件影本辦理；伊大致會看一下身分證上之照
      片與本人是否為同一人，並去戶政網站查證證件是否曾換
      發、補發過，申請書一式二份，會請客戶當場簽名，一份
      留公司，一份客戶留存；伊等不會幫客人於申請書上代簽
      名，一定是持證件申辦之人簽名等語（見本院易字卷第25
      至30頁），已證述其僅接受申請人本人持證件正本申辦門
      號。雖本件98年2 月17日戊○○申辦0000000000門號之監
      視錄影畫面，已被重覆儲存，無留存檔案，有家樂福股份
      有限公司高雄十全分公司99年4 月15日99家福十全字第20
      10041501號函在卷為憑（見本院易字卷第43頁），然佐以
      家樂福電信檢送之0000000000申辦資料所附被告戊○○之
      身分證、健保卡影本，其照片、文字均層次清晰（見本院
      98年度審易字第2473號卷第40頁），非如以影本重複影印
      會有墨色不均勻之現象，證人丁○○證述其係以正本當場
      影印，應屬可採。且被告於本院供稱：伊未曾將身分證、
      健保卡正本交給別人，伊之身分證、健保卡都是自己保管
      等語（見本院卷第30至31、60頁），足認應係被告戊○○
      本人於98年2 月17日持其身分證及健保卡「正本」至家樂
      福電信申辦行動電話門號0000000000。
    (2)被告雖於本院供稱伊曾於97年間委託他人申辦信貸，有將
      其身分證、健保卡影本以傳真方式交給他人云云，惟身分
      證、健保卡影本均有記載被告個人之基本資料，縱係交付
      影本予他人，一般人仍會審慎確認交付之對象，被告於本
      院未能說明其交付身分證、健保卡影本之對象為何，所述
      即難採信。
    (3)本件0000000000行動電話申請書申請人簽章欄之「戊○○
      」之簽名，是否為被告所為乙節，經本院將被告當庭筆跡
      、被告提出之97、98年間被告所填具之消費者債務清理條
      例委託契約書原本、大眾銀行繳款憑條複寫本、星展銀行
      存款存入存根聯複寫本、委修單複寫本、臺灣大哥大行動
      通信網路業務服務申請書影本、筆錄原本各1紙等文件，
      送請法務部調查局供比對，鑑定結果：家樂福電信申請書
      原本上「戊○○」簽名筆跡與上開文件筆跡筆劃特徵不同
      ，有該局99年1 月28日調科貳字第09900036840 號鑑定書
      在卷為憑（見本院審易字卷第50至51頁）。然查00000000
      00門號申請書除申請人簽章欄外，其餘均是打字，可供比
      對之字跡僅有「戊○○」3 個字，倘被告戊○○申請系爭
      行動電話門號確有幫助他人犯罪之不確定犯意，則其於撰
      寫該欄位時，稍加變更原來簽名之方式，諸如更改筆順、
      或變異字體之大小、長短等方式，寫出與平時簽名不一致
      之字跡，自非難事，亦與常理無違，自難以此據為被告戊○○有利之認定。
  3.按行動電話為個人通訊工具，申請開設行動電話號碼並無任
    何特殊之限制，一般民眾皆可依各該電信公司之方式申請之
    ，並可在不同之電信機構申請數個門號使用，此乃眾所週知
    之事。苟非意在將該電話號碼作為犯罪之不法目的或掩飾真
    實身分，實無蒐集以他人名義所申辦電話號碼之必要。是被
    告戊○○對於收受其所申辦0000000000行動電話門號之人，
    將以之作為犯罪工具，顯可預見，其仍願交付使用，顯然對
    於收受該行動電話門號之人縱以該門號作為不法重利之工具
    ，仍予以容認，足見被告有幫助他人利用其行動電話門號作
    為從事重利聯絡工具使用之不確定故意。
  (三)綜上所述，本件事證明確，被告戊○○幫助重利之犯行堪以
    認定。
三、按刑法上之幫助犯，係對於犯罪與正犯有共同之認識，而以
    幫助之意思，對於正犯資以助力，而未參與實施犯罪之行為
    者而言（最高法院88年度台上字第1270號判決意旨參照）。
    本案被告戊○○將其申設之行動電話門號，交付予真實姓名
    年籍不詳之人，雖使「李先生」得以之作為從事重利犯行之
    聯絡工具，惟被告戊○○單純提供行動電話供人使用之行為
    ，並不等同於向被害人甲○○為重利之行為，且無證據證明
    被告戊○○有共同重利之犯意聯絡及行為分擔，自應認被告
    戊○○提供行動電話門號予不詳姓名之成年人使用之犯行，
    僅止於幫助重利之犯意，而為重利罪構成要件以外之行為。
    是核被告戊○○所為，係犯刑法第344 條、第30條第1 項前
    項重利罪之幫助犯。被告乙○○所為，係犯刑法第344 條重
    利罪。被告乙○○與「李先生」，就上開重利犯行有犯意聯
    絡及行為分擔，為共同正犯。被告戊○○以幫助他人重利之
    不確定故意，參與犯罪構成要件以外之行為，為幫助犯，應
    依刑法第30條第2 項之規定，按正犯之刑減輕之。爰審酌被
    告乙○○正值青壯，不思以正當方式賺取所得，依「李先生
    」指示向借款人甲○○收取重利，飾詞卸責之犯後態度，實
    不足取，惟念及被告乙○○係受僱於「李先生」，僅獲得50
    0 元酬勞（見本院易字卷第63頁），其未因欲收取利息而恐
    嚇被害人或放話要對被害人不利，業據證人甲○○於警詢證
    述在卷（見偵查卷第17頁），手段尚屬平和；被告戊○○隨
    意交付上開行動電話門號供他人非法使用，不僅助長社會犯
    罪風氣，更導致真正犯罪者逍遙法外，其行為殊屬不當，且
    犯後猶匿詞矯飾，難認已有悔意，惟念及被告戊○○本身並
    未實際參與本件重利犯行，可責性較小等一切情狀，分別量
    處如主文第1 項、第2 項所示之刑，並分別諭知易科罰金之
    折算標準。
據上論斷，應依刑事訴訟法第299 條第1 項前段，刑法第344 條
、第28條、第30條、第41條第1 項前段，刑法施行法第1 條之1
，判決如主文。
本案經檢察官丙○○到庭執行職務。
中    華    民    國    99    年    5     月    6     日
                  刑事第六庭    法  官  曾鈴
以上正本證明與原本無異。
如不服本判決應於收受送達後10日內向本院提出上訴書狀，並應
敘述具體理由；如未敘述上訴理由者，應於上訴期間屆滿後20日
內向本院補提理由書（均須按他造當事人之人數附繕本）「切勿
逕送上級法院」。
中    華    民    國    99    年    5     月    7     日
                                書記官  李月君
附錄本判決論罪科刑法條：
中華民國刑法第344條（重利罪）
乘他人急迫、輕率或無經驗貸以金錢或其他物品，而取得與原本
顯不相當之重利者，處 1 年以下有期徒刑、拘役或科或併科 1
千元以下罰金。

司法院資訊處製作；財團法人民間司法改革基金會備份。
